【裁判字號】    98,訴,2299
【裁判日期】    990119
【裁判案由】    塗銷抵押權登記
【裁判全文】
臺灣臺中地方法院民事判決              98年度訴字第2299號
原      告  甲○○
訴訟代理人  林益堂律師
被      告  丙○○
            乙○○
上  一  人
訴訟代理人  陳清華律師
上列當事人間請求塗銷抵押權登記事件，本院於民國98年12月29
日言詞辯論終結，判決如下：
    主    文
原告之訴駁回。
訴訟費用由原告負擔。
    事實及理由
壹、原告方面：
一、被告丙○○前積欠原告新台幣（下同）900萬元未償還，經
    原告以本院98年司票字第7272號本票裁定獲准對被告丙○○
    之財產強制執行以獲得清償，惟被告丙○○竟將其名下財產
    即坐落台中市○○區○○段296 地號土地（下稱系爭土地）
    、持分126/1000，以通謀虛偽意思表示之方式，於民國98年
    7月8日設定抵押權給被告乙○○。雖被告二人辯稱渠等有金
    錢借貸關係，然而依被告乙○○之身分地位及職業，無法證
    明其資金流向，且該抵押權設定係經訴外人王明頌以存證信
    函通知被告丙○○後第三天，被告丙○○始設定抵押權給被
    告乙○○。再者，被告丙○○為前台中銀行之經理，與被告
    乙○○有親戚關係，被告乙○○若認被告丙○○有資力償還
    借款才予以借貸，在被告乙○○與被告丙○○有資金往來之
    情況，豈有被告丙○○離職而被告乙○○不知情之理。又依
    被告乙○○所提出之存摺及借款往來明細，僅能得知被告陳
    秋鳳有現金支出，縱然其將資金往來1萬元、3萬元、5萬元
    等小筆金額即現金支出部分，全數勾列出來作為借貸證明，
    然該舉證仍不足以證明被告乙○○曾借款予被告丙○○。且
    被告丙○○主張自95年開始借貸，但無清償紀錄，既未清償
    而又繼續借貸，顯與常理不符。是被告辯稱渠等有金錢借貸
    關係，顯不可採。又縱認被告二人確有金錢借貸關係存在，
    然該金錢借貸關係計有多筆，而抵押權並不能同時擔保多筆
    債權，故原告自有權請求被告塗銷系爭土地之抵押權。
二、聲明：被告丙○○、乙○○應塗銷98年7月8日坐落台中市○
    ○區○○段296地號土地上抵押權登記。
貳、被告丙○○、乙○○方面：
一、被告丙○○則以：原告裁定之本票債權係伊過去陸續以訴外
    人魏杏真及廖明名義之支票共同向原告借貸，並應原告要
    求於每一年度開立相對等借貸金額本票供原告收執，而當中
    之600萬元係伊歷年來換約時未領回之本票，伊每一年度借
    貸上限約300萬元，此由伊每月開立訴外人魏杏真支票金額
    72,000元提交原告兌現可資證明。又伊至98年6月30日止尚
    欠原告本金200 萬元，此從調閱台中銀行南屯分行魏杏真支
    票存款帳號1057 -7及廖明支票存款帳號2361-9可得而知
    ，該兩人之票據業經98年7月及8月原告之提示而退票，總計
    4張退票共200萬元。是原告所裁定本票債權金額係伊所開立
    歷年累積未取回之本票憑證，並非伊真正積欠原告之金額。
    至於原告所呈報訴外人王明頌寄發存證信函通知伊一節，因
    伊迄今未接獲該信函，故原告所主張有所可疑。另伊與被告
    乙○○雖係叔嫂親戚關係，然兩人間經濟獨立，該金錢借貸
    係自95年間即存續，迄今伊向被告乙○○調借有500多萬元
    ，而伊向被告乙○○借貸領取現金均有留存簽收紀錄。被告
    因98年6月21日起，使用訴外人魏杏真支票又陸續退票，無
    力償還，才應被告乙○○要求提供系爭土地，供其設定抵押
    權，保障被告乙○○之債權，被告兩人間之抵押權設定單純
    ，僅供金錢借貸後所為之債務與債權關係，非如原告所主張
    係通謀虛偽而設定抵押等語，資為抗辯。並聲明：（1）駁
    回原告之訴。（2）如受不利判決，願供擔保請准宣告免為
    假執行。
二、被告乙○○則以：被告乙○○現今雖無工作，然多年以來，
    亦有為數不小之積蓄，本欲做為自身年邁養老之用，然被告
    乙○○自被告丙○○6歲起即嫁至被告丙○○家中，與其為
    叔嫂關係，從小看被告丙○○成長乃至於成家立業，因被告
    丙○○係前台中銀行經理，並非無資力，被告乙○○深信被
    告丙○○為人，遂於95年起陸續依被告丙○○之請求，多次
    貸予被告丙○○金錢，部分借貸記錄即如附表所示。惟被告
    乙○○於98年7月初，赫然發現被告丙○○已無繼續任職於
    台中銀行，被告乙○○為保障自身債權清償之可能，乃要求
    被告丙○○將系爭土地設定抵押權600萬元予被告乙○○，
    是本件被告乙○○與被告丙○○間之債權關係誠非虛妄。再
    者，債權人依民法第244條規定，撤銷債務人所為之有償或
    無償行為者，祇須具備下列之條件：（一）為債務人所為之
    法律行為（二）其法律行為有害於債權人（三）其法律行為
    係以財產權為目的（四）如為有償之法律行為，債務人於行
    為時，明知其行為有害於債權人，受益人於受益時，亦明知
    其事情。至於債務人之法律行為除有特別規定外，無論為債
    權行為抑為物權行為，均非所問。有最高法院42年台上第
    323號判決可為參照。故原告依民法第277條之規定，自須就
    其對被告之債權真正金額及被告間之設定抵押權行為有害於
    原告一事，詳為舉證，而非於本案空言主張。又被告丙○○
    實際積欠原告之債務為200萬元，而因被告丙○○所有之系
    爭土地價值至少為913萬9548元【計算方式：7,971平方公尺
    ×公告地價6,500元×126/1000×1.4（實務上市價最低額估
    算法）＝9,139,548】，系爭土地除被告乙○○所設定之抵
    押權500萬元及訴外人陳俊明所設定之抵押權100萬元外，尚
    有台中市農會所設定之最高限抵押權360萬元（按被告丙○
    ○實際債務僅為70萬元），是故，系爭土地之最低市價扣除
    被告乙○○、訴外人陳俊明及台中市農會之抵押債權後，仍
    尚有243萬9548元，尚高於原告債權可請求之範圍，故被告
    間之設定抵押權實無害於原告等語，資為抗辯。並聲明：（
    1）駁回原告之訴。（2）如受不利判決，願供擔保請准宣告
    免為假執行。
、本院之判斷：
一、本件原告主張被告丙○○於98年7月8日，將其名下系爭土地
    持分126/1000，設定抵押權予被告乙○○之事實，業據提出
    系爭土地登記謄本1紙為證，且為被告所不爭執，應堪採信
    。至原告主張被告二人間並無金錢借貸關係，上開設定抵押
    權之行為，乃通謀虛偽意思表示乙節，則為被告所否認，並
    以前揭情詞置辯，從而，本件所應審究者，厥為被告二人有
    無實際金錢借貸關係？上開設定抵押權之行為，是否為通謀
    虛偽意思表示？經查：
（一）按所謂通謀為虛偽意思表示，乃指表意人與相對人互相故
      意為非真意之表示而言，故相對人不僅須知表意人非真意
      ，並須就表意人非真意之表示相與為非真意之合意，始為
      相當，若僅一方無欲為其意思表示所拘束之意，而表示與
      真意不符之意思者，尚不能指為通謀而為虛偽意思表示；
      又第三人主張表意人與相對人通謀而為虛偽意思表示者，
      該第三人應負舉證之責（最高法院62年台上字第316號、
      48年台上字第29號判例參照）。
（二）本件原告固以「依被告乙○○之身分地位及職業，無法證
      明其資金流向」，而認被告間並無金錢借貸關係，然被告
      乙○○之身分地位及職業與其財力本無必然關連性，況本
      件被告乙○○於本院審理時業已證稱：「（95年至98年間
      你有無從事副業或投資？）我投資股票、基金、土地。」
      、「（你之前提出帳戶明細裡的錢都是你的？）對。」等
      語，而被告乙○○主張歷次借貸與被告丙○○之款項，亦
      據被告乙○○提出其名下如附表所示帳戶之存摺簿明細影
      本為證，細觀上開存摺簿明細，確有如附表二所示之提領
      現金紀錄，則原告空言主張「依被告乙○○之身分地位及
      職業，無法證明其資金流向」云云，即不足採。
（三）至原告雖認依被告乙○○所提出之存摺及借款往來明細，
      僅能得知被告陳秋鳳有現金支出，然該舉證仍不足以證明
      被告乙○○曾借款予被告丙○○。然被告二人間確有借款
      交付之事實，業據被告丙○○於本院審理時陳稱：「我與
      被告乙○○是親戚關係間的借貸，借貸關係是屬陸陸續續
      型的借貸，我缺錢時陸續向親朋告貸，我與被告乙○○自
      95至98年都有借貸關係」、「我向被告乙○○領取的款項
      ，都是屬於銀行間有時大筆款項有缺時，而陸續借貨的。
      我是在6月底遭公司解職，在我離職情況下陸續向被告乙
      ○○借貸款項一時無法清償，所以才在7月初提供擔保品
      供被告乙○○設定。」、「我向被告乙○○調借500多萬
      元。」等語；核與被告乙○○於本院審理時陳稱：「我陸
      續將錢借貸予被告丙○○，因為那些錢是我的養老金，所
      以要求被告丙○○設定抵押。」等語相符。審之借方欲以
      何種方式借款，涉及雙方之交易習慣、交情深淺等情形，
      不一而足，尚不得以被告二人借款係以現金交付，且未書
      立借據，即認雙方為通謀虛偽意思表示。雖原告又認被告
      丙○○主張自95年開始借貸，但無清償紀錄，既未清償而
      又繼續借貸，顯與常理不符；且被告丙○○為前台中銀行
      之經理，與被告乙○○有親戚關係，被告乙○○若認被告
      丙○○有資力償還借款才予以借貸，在被告乙○○與被告
      丙○○有資金往來之情況，豈有被告丙○○離職而被告乙
      ○○不知情之理云云。然本件被告二人為叔嫂關係，本有
      一定之信任感存在，此由被告主張二人間有多筆借貸，然
      均為當面金錢交付，並未書立借據或約定利息乙節自明，
      則被告乙○○在被告丙○○未清償之情形下，一方面基於
      彼此之親戚及信任關係，二方面則因被告丙○○為銀行經
      理而非無清償能力，遂仍陸續借貸金錢予被告丙○○，亦
      難遽認與常理不符。又衡諸一般社會常情，中年失業者或
      為避免家人或親戚過度擔心，或基於自尊心之考量，往往
      不願將失業一情告知周邊親友，而一般親友亦不易知悉，
      則被告乙○○未能在第一時間得悉被告丙○○失業之資訊
      ，亦與常理無違。
（四）至原告雖又以系爭抵押權設定係經訴外人王明頌以存證信
      函通知被告丙○○後第三天，被告丙○○始設定抵押權給
      被告乙○○，而認該抵押權設定係屬虛偽，然此節為被告
      丙○○所否認，姑不論原告對此始終未提出相關證據供本
      院調查以實其說，其上開主張已難盡信。況縱認屬實，惟
      本件原告既未能證明被告二人間上開借貸之情形為通謀虛
      偽意思表示，則被告間既確有消費借貸之債權債務關係存
      在，縱然渠等就系爭土地設定抵押權之時間點臨近被告丙
      ○○收受存證信函通知之時間點，亦難指為虛偽。
（五）末按稱普通抵押權者，謂債權人對於債務人或第三人不移
      轉占有而供其債權擔保之不動產，得就該不動產賣得價金
      優先受償之權。民法第860條規定甚明。足見普通抵押權
      所擔保者，限於已發生之債權，至於該抵押權所擔保之債
      權係基於一個或多個法律行為所發生者，本在所不問，是
      原告主張「縱認被告二人確有金錢借貸關係存在，然該金
      錢借貸關係計有多筆，然抵押權並不能同時擔保多筆債權
      」，而認被告本件抵押權之設定無效云云，容有誤會。
二、綜上所述，原告既未能證明被告二人並無實際金錢借貸關係
    ，且上開設定抵押權之行為，為通謀虛偽意思表示等情，其
    訴請被告丙○○、乙○○應塗銷系爭土地上98年7月8日之抵
    押權登記，即屬無據，應予駁回。
三、本件事證已臻明確，兩造其餘攻擊防禦方法，核與判決結果
    不生影響，爰不逐一論述。
肆、訴訟費用負擔之依據：民事訴訟法第78條。
中    華    民    國    99    年    1     月    19    日
                  民事第二庭    法  官  黃炫中
正本係照原本作成。
如對本判決上訴，須於判決送達後20日內向本院提出上訴狀。
中    華    民    國    99    年    1     月    19    日
                                書記官
附表：
┌──────────┬──┬──────┬───────┐
│銀行帳號            │編號│日期（民國）│金額（新台幣）│
├──────────┼──┼──────┼───────┤
│台中商業銀行（帳號：│1   │96.06.11    │34萬元        │
│000-00-0000000）    ├──┼──────┼───────┤
│                    │2   │96.06.20    │283,000元     │
│                    ├──┼──────┼───────┤
│                    │3   │96.07.16    │3萬元         │
│                    ├──┼──────┼───────┤
│                    │4   │96.10.22    │6萬元         │
│                    ├──┼──────┼───────┤
│                    │5   │96.11.29    │415,730元     │
│                    ├──┼──────┼───────┤
│                    │6   │97.2.19     │15萬元        │
│                    ├──┼──────┼───────┤
│                    │7   │97.03.10    │6萬元         │
│                    ├──┼──────┼───────┤
│                    │8   │97.04.29    │23萬元        │
│                    ├──┼──────┼───────┤
│                    │9   │97.05.15    │15萬元        │
│                    ├──┼──────┼───────┤
│                    │10  │97.06.09    │5萬元         │
│                    ├──┼──────┼───────┤
│                    │11  │97.11.12    │137,000元     │
│                    ├──┼──────┼───────┤
│                    │12  │98.02.18    │10萬元        │
│                    ├──┼──────┼───────┤
│                    │13  │98.03.17    │19萬元        │
│                    ├──┼──────┼───────┤
│                    │14  │98.04.17    │16萬元        │
│                    ├──┼──────┼───────┤
│                    │15  │98.05.11    │10萬元        │
│                    ├──┼──────┼───────┤
│                    │16  │98.05.27    │20萬元        │
│                    ├──┼──────┼───────┤
│                    │合計│            │2,655,730元   │
├──────────┼──┼──────┼───────┤
│台中商業銀行（帳號：│17  │97.07.07    │5萬元         │
│000-00-0000000）    ├──┼──────┼───────┤
│                    │18  │97.09.01    │5萬元         │
│                    ├──┼──────┼───────┤
│                    │19  │97.10.09    │1萬元         │
│                    ├──┼──────┼───────┤
│                    │20  │97.12.31    │297,000元     │
│                    ├──┼──────┼───────┤
│                    │21  │98.03.27    │20萬元        │
│                    ├──┼──────┼───────┤
│                    │22  │98.05.04    │5萬元         │
│                    ├──┼──────┼───────┤
│                    │23  │98.06.08    │25萬元        │
│                    ├──┼──────┼───────┤
│                    │24  │98.06.26    │6萬元         │
│                    ├──┼──────┼───────┤
│                    │合計│            │967,000元     │
├──────────┼──┼──────┼───────┤
│誠泰商業銀行（帳號：│25  │95.04.10    │30萬元        │
│000000000000）      ├──┼──────┼───────┤
│                    │26  │95.08.18    │634,000元     │
│                    ├──┼──────┼───────┤
│                    │27  │95.08.25    │7萬元         │
│                    ├──┼──────┼───────┤
│                    │28  │96.08.30    │12萬元        │
│                    ├──┼──────┼───────┤
│                    │29  │97.02.22    │10萬元        │
│                    ├──┼──────┼───────┤
│                    │30  │97.04.21    │10萬元        │
│                    ├──┼──────┼───────┤
│                    │31  │97.09.01    │35萬元        │
│                    ├──┼──────┼───────┤
│                    │32  │97.10.31    │30萬元        │
│                    ├──┼──────┼───────┤
│                    │33  │98.04.30    │22萬元        │
│                    ├──┼──────┼───────┤
│                    │合計│            │2,194,000元   │
├──────────┼──┴──────┼───────┤
│                    │以上總計          │5,816,730元   │
└──────────┴─────────┴───────┘

司法院資訊處製作；財團法人民間司法改革基金會備份。
